【裁判字號】    92,重訴,1693
【裁判日期】    950530
【裁判案由】    返還寄託物等
【裁判全文】
臺灣臺北地方法院民事判決            92年度重訴字第1693號
原      告  乙○○
            甲○○
共      同
訴訟代理人  朱俊雄律師
            劉  嵐律師
被      告  合作金庫商業銀行股份有限公司東門分行
法定代理人  吳健雄
訴訟代理人  林展義律師
被      告  丙○○
上開當事人間請求返還寄託物等事件，本院於中華民國95年5月
15日言詞辯論終結，判決如下：
    主      文
原告之訴及假執行之聲請均駁回。
訴訟費用由原告負擔。
    事實及理由
一程序方面：被告丙○○未於言詞辯論期日到場，核無民事訴訟
  法第386條所列各款情形，應依原告之聲請，由其一造辯論而
  為判決。
二原告起訴主張：
  (一)原告乙○○、甲○○分別於被告合作金庫商業銀行股份有限
    公司東門分行（以下簡稱合作金庫）開立0000000000000號
    、0000000000000號乙種活期存款帳戶（以下簡稱系爭存款
    帳戶）。被告丙○○為從事股票買賣，向原告借調現金，並
    按月依每萬元每日新台幣（下同）6元至6.5元不等計算之利
    息給付原告。原告大部分將借款匯入系爭存款帳戶，於該帳
    戶內進行股票扣款交易。該帳戶之印鑑章由原告自行保管，
    被告丙○○無法自行提領，兩造金錢往來僅屬單純借貸關係
    。系爭存款帳戶自原告開戶迄民國89年6月12日止，原告乙○○共存入37,543,603元，原告甲○○共存入181,900,000
    元；惟原告於89年6月13日發現上開金額疑似經被告丙○○
    以偽造之印鑑章陸續提領一空。
  (二)按乙種活期存款戶與金融機構之間為消費寄託關係，第三人
    即使持真正之存摺，但若蓋用偽造之印章於取款條上取款，
    不能認係債權之準占有人，相對人不能謂其已善良管理人之
    注意義務，不負損害賠償責任。系爭存款帳戶金額既係由被
    告丙○○以偽造之印鑑章提領一空，原告自得依消費借貸、
    侵權行為之法律關係，請求被告丙○○返還借款、損害賠償
    ，及依消費寄託之法律關係請求被告合作金庫返還受託物，
    並請求被告依不真正連帶關係給付原告如訴之聲明。
  (三)原告起訴前已聲請保全本案之重要證據取款條。因取款條印
    文用肉眼實不易區辨究否為原告所留存之印鑑章印文，原告
    僅記得約略蓋印數次取款條交予被告丙○○提領金錢支付利
    息款項，不得已請求就全數取款條印文加以鑑定。另被告丙○○盜領後偶有自行另存入之情形，是其非法取得致原告受
    損害之部分，原告將於鑑定後委由專業機關予以核算，由其
    盜領之總數扣除其回存之總數，始為原告之損害。
  (四)對被告答辯之陳述
    (1)原告與被告丙○○間乃單純之借貸關係，並未授權被告丙○○為原告買賣股票、處理與股友之資金融通事宜。
      原告與被告丙○○間借貸模式如下：原告擔任被告丙○○丙種金主之角色，而證券業者擔任丙種資金角色者，
        為保障貸與金錢之安全及控管擔保股票（即借用人以借
        用之錢買進之股票），其貸與方式即限制借用人須於擔
        任丙種資金者之股票集保帳戶（或其指定之第三人帳戶
        ）買進賣出股票，且因目前股票交易之股款交割概採直
        接透過金融帳戶交割方式，是無論買進賣出所需或所得
        金額，均需透過與同一股票交易集保帳戶之相同名義人
        之金融銀行帳戶進行交割，一旦借用人所買進之股票跌
        價幅度超過一定比例時，丙種金主即可將借用人買進之
        股票賣出（因集保在丙種金主或其借用人之帳戶），以
        換取現金，保障丙種金主借用之資金不致因股價長期下
        跌而減少。易言之，無論股票交易或現金，均在丙種金
        主可控制之帳戶下進行，是丙種金主只需控制集保交易
        帳戶及金融交割帳戶中股票及現金之存取即可，亦即丙
        種金主者只需控制兩帳戶之印鑑章即可。原告與被告丙○○貸與金錢之模式即如此。
      被告丙○○向原告借貸金錢，原告為確保貸與之金錢及
        控管被告丙○○買進或賣出之股票，乃指定被告丙○○
        需在以原告名義開設之致和證券股票集保帳戶及系爭存
        款帳戶進行交易。因被告丙○○向原告借款係其用以購
        買股票，非固定不動，是隨被告丙○○借貸所需及購買
        股票之情況，原告不時會匯入其擬借之金額。故原告請
        求金額係歷次匯入金額之累計，非一次匯入此金額；而
        隨被告丙○○購入或賣出股票，系爭存款帳戶內之餘額
        會隨時變動，原告自無從得知系爭存款帳戶內應有多少
        利息。
    (2)被告合作金庫未查印鑑之真偽，甚未依洗錢防治法之規定
      確認客戶之身分，即將原告所有寄存於系爭存款帳戶之金
      錢給付第三人，已損及原告之財產權，被告合作金庫依法
      即應對其未依約給付之款項負責。原告與被告合作金庫間
      為消費寄託關係，本件應審究被告合作金庫之金錢給付是
      否符合雙方約定之條件，若未符規定，對原告即未生清償
      之效力或產生債務不履行之損害，此部分之認定與原告和
      被告丙○○間之借貸關係無涉。
    (3)被告合作金庫主張：縱被告丙○○提領之金錢，係蓋偽造
      印鑑之取款條，對原告仍生效力云云。按「金融機關與客
      戶間之乙種活期存款契約，具有消費寄託之性質，客戶得
      隨時請求返還寄託物。上訴人係金融機關，就客戶具領存
      款，究以何種方法判別印章之真偽，為其內部處理業務之
      問題，縱令金融機關之職員，以肉眼判別印章之真偽，並
      無過失，然存款為第三人偽刻章章所冒領，上訴人僅得對
      該冒領人為損害賠償之請求，要不得以第三人冒領之事由
      ，主張對於被上訴人已生清償之效力。」最高法院57年上
      字2965號判例述有明文。依該判例，縱被告合作金庫就印
      鑑之真偽辨識無過失，其因而給付之款項，對原告仍不生
      清償之效力。被告合作金庫就系爭存款帳戶之給付若未符
      債之本旨，依法對原告不生清償效力或應對原告賠償因此
      所受損失。故原告依消費寄託返還請求權請求返還存款，
      實無不許之理。倘被告合作金庫主張該部分生清償之效力
      ，須為舉證。
    (4)被告丙○○盜領金錢後，欲將金錢匯與何人，實非原告有
      能力置喙。且不問被告丙○○將金錢匯往何處，皆無掩盜
      領之事實以及被告合作金庫未盡保管責任之情。
  (五)聲明
    (1)原告乙○○部分：
      被告合作金庫應給付原告乙○○2200萬元，及自起訴狀
        繕本送達翌日起至清償日止按年利率5％計算之利息。
      被告丙○○應給付原告乙○○2200萬元，及自起訴狀繕
        本送達翌日起至清償日止按年利率5％計算之利息。
      前兩項請求，如一被告已履行，則在該被告履行之範圍
        內，另一被告之給付義務消滅。
      願供擔保，請准宣告假執行。
    (2)原告甲○○部分：
      被告合作金庫應給付原告乙○○5千萬元，及自起訴狀
        繕本送達翌日起至清償日止按年利率5％計算之利息。
      被告丙○○應給付原告甲○○5千萬元，及自起訴狀繕
        本送達翌日起至清償日止按年利率5％計算之利息。
      前兩項請求，如1被告已履行，則在該被告履行之範圍
        內，另1被告之給付義務消滅。
      願供擔保，請准宣告假執行。
三被告合作金庫答辯稱：
  (一)系爭存款帳戶係供原告於致和證券股份有限公司買賣有價證
    券所開立，有原告親自簽章之存摺存款戶綜合約定書及委託
    書可證。存摺存款戶綜合約定書並約定有存摺取款密碼，系
    爭存款帳戶即所謂股票交割戶，其目的在於專供股票戶買賣
    股票交割之用，與一般存款帳戶係專供儲蓄之用，並不相同
    。原告於開戶時並未於「本戶請勿寄發對帳單」文句加蓋原
    留印鑑。被告合作金庫亦依規定對原告寄發對帳單。
  (二)被告丙○○係於系爭存款存續期間，於致和證券股份有限公
    司以地下操盤員自居，專為特定人士操盤買賣股票。依原告
    之主張，被告丙○○僅保管原告之存款存摺及買賣股票明細
    之集保存摺，印鑑則由原告自行保管。若然，顯見原告分別
    授權被告丙○○為原告買賣股票及處理原告與股友間之資金
    融通事宜。原告加蓋印文於取款條並書寫取款提款密碼時，
    當然知悉其所有進出金額。原告主張其與被告丙○○間係借
    貸之法律關係，已不攻自破。原告主張其至89年6月13日始
    發現系爭存款帳戶疑由被告丙○○以偽造之印鑑陸續提領一
    空，顯然不實。
  (三)依被告電腦製作之「存戶交易明細表」，原告乙○○於開戶
    日至89年6月13日止，以存摺、取款條及提款密碼取款之金
    額（即摘要欄代號為CHWP-轉帳支出及CSWP-現金支出部分）
    ，共有27筆，合計高達84,599,372元，其中下列16筆更係以
    匯款或轉帳之方式，轉至原告乙○○本人及共同原告甲○○
    （原告為姐妹關係）之帳戶，合計即高達43,701,779元，早
    已超過原告乙○○所主張存入之37,543,603元：
    (1)轉至原告乙○○本人部分，共9,411,307元（被證4）：
      88年6月11日，5,000,000元。
      88年6月21日，5,000,000元中之2,698,000元。
      88年10月20 日，369,000元。
      89年6月2日，1,127,707元。
      89年6月15日，216,600元。
    (2)轉至原告甲○○部分，共34,290,472元（被證5）：
      88年6月14日，5,000,000元。
      88年6月21日，3,000,000元。
      88年6月28日，1,430,000元。
      88年7月13日，1,500,000元。
      88年7月16日，1,200,000元。
      88年7月20日，2,000,000元。
      88年7月21日，3,820,472元。
      88年8月18日，2,610,000元。
      88年9月6日，2,700,000元。
      88年9月9日，6,640,000元。
      89年4月19日，4,390,000元。
    故原告乙○○主張其匯入或存入之37,543,603元均遭被告丙○○以偽造之印鑑領取一空，豈非編造之謊言？
  (四)依被告電腦製作之「存戶交易明細表」，原告甲○○於開戶
    日至89年6月13日止，以存摺、取款條及提款密碼取款之金
    額（即摘要欄代號為CHWP-轉帳支出及CSWP-現金支出部分）
    ，高達179筆，合計高達613,207,837元，其中亦有轉帳或匯
    至原告甲○○本人及原告乙○○之帳戶者。故原告甲○○主
    張其匯入或存入之185,200,000元均遭被告丙○○以偽造之
    印鑑領取一空，亦不足採。
  (五)原告之兄李輝煌請求被告合作金庫返還消費寄託物事件業已
    敗訴確定，台灣高等法院92年度重上字437號判決肯認李輝
    煌與被告丙○○間為授權操盤關係，並認毋庸就往來交易交
    互計算，最高法院亦予以支持：
    就台灣高等法院92年度重上字437號之訴訟事實以觀，該
      事件與本件相同。李輝煌主張：其於被告合作金庫開立乙
      種活期存款帳戶，被告丙○○為從事股票買賣操作，乃向
      其借調現金，由其匯入該帳戶借予被告丙○○使用，利息
      為每萬元每日6元至6點5元不等，該帳戶之印鑑章則由其
      自行保管，惟上開帳戶自其開戶迄89年6月12日止，計存
      入69,10萬元借予被告丙○○使用，竟遭被告丙○○以偽
      造之印鑑章陸續提領一空，不能認被告丙○○係債權之準
      占有人，被告合作金庫亦不能謂其已盡善良管理人之注意
      義務，故依民法消費寄託物返還請求權及第226條至第230
      條債務不履行之損害賠償請求權規定，重疊競合請求被告
      合作金庫給付6910萬元及利息等語。
    該判決認：李輝煌係以該帳戶授權委託被告丙○○操作買
      賣股票，並讓被告丙○○知悉系爭帳戶密碼，被告丙○○
      以與李輝煌留存之印鑑章極為相似、使被告合作金庫承辦
      人員肉眼難以分辨之另一印章提領系爭帳戶存款，以代李
      輝煌及其妻買賣股票，顯為李輝煌同意授權，被告合作金
      庫承辦人員予丙○○提領，並無違背李輝煌之授權，亦無
      違背善良管理人注意義務，依誠實信用原則，李輝煌自不
      得於事後指稱係遭丙○○盜領，反向被告合作金庫求償。
      故其依民法消費寄託物返還請求權及第226條至第230條債
      務不履行之損害賠償請求權規定，重疊競合請求合作金庫
      東門分行給付6910萬元及自起訴狀繕本送達之翌日起至清
      償日止，按年息百分之5計算之利息，均無理由，均不應
      淮許。原審駁回其對被告合作金庫之請求，理由雖略有不
      同，惟結果一致，仍應予維持。李輝煌嗣於本院改稱其匯
      入系爭帳戶之金額至少達84,868,507元，並非6910萬元，
      請求就系爭帳戶中所有之440餘筆往來交易應予交互計算
      云云。惟本件係李輝煌以系爭帳戶授權委託被告丙○○操
      作買賣股票，並讓被告丙○○知悉系爭帳戶密碼，同意被
      告丙○○以與李輝煌留存於合作金庫東門分行處之印鑑章
      極為相似之印章提領系爭帳戶存款，以代李輝煌及其妻買
      賣股票，系爭帳戶之存款並非遭丙○○盜領，前已詳為論
      斷，李輝煌究匯入系爭帳戶多少金額與其餘帳目往來交易
      情形，對本件判決結果並無影響，並無調查之必要，故本
      院不予調查等語。
  (六)聲明：(1)原告之訴及假執行聲請均駁回。(2)如受不利判決，
    願供擔保，請准宣告免於假執行。
四被告丙○○未於言詞辯論期日到場，亦未提出準備書狀爭執。
五原告與被告合作金庫不爭執事項
  (一)原告於88年5月27日開立系爭存款帳戶。
  (二)原告乙○○自開戶日起至88年8月9日止，以匯款或存款方式
    ，將下列金額存入系爭存款帳戶，合計37,543,603元。
    88年6月14日，匯入500萬元。
    88年6月17日，匯入500萬元。
    88年6月25日，匯入140萬元。
    88年7月12日，匯入650萬元。
    88年7月13日，匯入1000萬元。
    88年7月19日，存入3,995,685元。
    88年7月21日，匯入3,845,472元。
    88年7月26日，匯入119,502元。
    88年8月9日，存入1,639,659元。
    88年8月9日，存入43,285元。
  (三)原告甲○○自開戶日起至89年5月19日止，以匯款或存款方
    式，將下列金額存入系爭存款帳戶，合計185,200,000元：
    88年6月10日，存入50萬元。
    88年6月10日，匯入500萬元。
    88年6月29日，匯入250萬元。
    88年7月8日，匯入350萬元。
    88年7月9日，匯入150萬元。
    88年7月12日，匯入50萬元。
    88年7月13日，匯入310萬元。
    88年7月13日，匯入690萬元。
    88年7月22日，匯入336萬元。
    88年7月27日，匯入1000萬元。
    88年8月21日，匯入800萬元。
    88年9月28日，匯入100萬元。
    88年9月28日，匯入100萬元。
    88年9月28日，匯入180萬元。
    88年9月28日，匯入1,850萬元。
    88年9月28日，匯入120萬元。
    88年11月23日，匯入400萬元。
    88年12月7日，匯入200萬元。
    88年12月14日，匯入600萬元。
    88年12月29日，存入215萬元。
    88年12月29日，匯入182萬元。
    88年12月29日，匯入292萬元。
    89年1月7日，存入600萬元。
    89年1月12日，匯入200萬元。
    89年1月12日，匯入650萬元。
    89年1月25日，匯入450萬元。
    89年1月27日，存入140萬元。
    89年1月27日，匯入60萬元。
    89年1月31日，匯入450萬元。
    89年2月15日，匯入350萬元。
    89年2月25日，匯入550萬元。
    89年3月2日，匯入350萬元。
    89年3月20日，匯入1000萬元。
    89年3月30日，匯入500萬元。
    89年4月10日，匯入2000萬元。
    89年4月14日，匯入1000萬元。
    89年4月15日，匯入415萬元。
    89年4月26日，匯入350萬元。
    89年4月26日，匯入75萬元。
    89年4月26日，匯入75萬元。
    89年5月19日，匯入580萬元。
六兩造爭執要點與本院之判斷
  (一)被告丙○○與原告是否有借貸關係？被告丙○○是否不法侵
    害原告之權利？
    (1)原告雖主張：被告丙○○向原告借款，按月給付利息予原
      告等情，然並未舉證以實其說。被告丙○○雖未於言詞辯
      論期日到場，亦未提出準備書狀爭執，然其因應為送達處
      所不明而受公示送達通知，依民事訴訟法第280條第3項但
      書規定，尚難認被告丙○○對於原告主張之事實不爭執。
      故原告請求被告丙○○返還借款，難認有據。
    (2)原告雖主張：系爭存款帳戶疑似遭被告丙○○以偽造之印
      文提領一空等語，然亦未舉證以實其說。況且，縱然依原
      告所主張，其存入系爭存款帳戶之款項，係貸予被告丙○○之借款，則借款應已移轉所有權予被告丙○○，被告丙○○自有處分所借得款項之權利。故縱然被告丙○○曾以
      異於存款印鑑章之印文提領，亦難認係不法侵害原告之權
      利。原告依侵權行為之規定，請求被告丙○○損害賠償，
      亦無依據。
  (二)被告合作金庫就系爭取款金額是否已依消費寄託之約定返還
    寄託物？
    (1)系爭取款條上之印文縱係由被告丙○○以異於存款印鑑章
      之印章所為，應屬極近似於印鑑章之印文，難認以盡善良
      管理人之注意義務而得辨識：
      原告既主張：因系爭取款條之印文用肉眼實不易區辨究否
      為原告所留存之印鑑章印文，原告僅記得約略蓋印數次取
      款條交予被告丙○○提領金錢支付利息款項，不得已請求
      就全數取款條印文加以鑑定等語，且原告自所主張發現系
      爭存款帳戶遭盜領之89年6月13日起至今，始終未具體主
      張系爭取款條上之印文中何者為真、何者為假，顯見系爭
      取款條上之印文中縱然有異於原告所留印鑑章之印文者，
      亦難認以善良管理人之注意義務辨識其不同。故縱依原告
      所主張，系爭存款帳戶曾由被告丙○○以極近似於印鑑章
      之印文提款，亦難謂被告合作金庫於付款時未盡善良管理
      人之注意義務。
    (2)系爭存款帳戶縱然由被告丙○○以極近似於印鑑章之印文
      提款，亦應認被告合作金庫已依債之本旨為給付：
      原告實際上並未管控系爭存款帳戶取款情形：
        原告自陳其借款予被告丙○○之方式，係將款項存入原
        告所有之系爭存款帳戶，被告丙○○僅取得存摺，印鑑
        章則由原告保管等情，有違一般借款常情，已難認為真
        實。且原告雖主張：上開方式係為保障貸與金錢之安全
        及控管擔保股票，一旦借款人買進之股票跌價幅度超過
        一定比例，原告即可將借款人買進之股票賣出，保障原
        告之資金不致因股價長期下跌而減少，故原告僅須控制
        集保交易帳戶及金融交割帳戶之印鑑章即可等語，然原
        告亦自陳被告丙○○拿取款條給原告蓋章時，原告不看
        存摺等語，則原告於不核對存摺之情況下，顯然難以瞭
        解被告丙○○要求提領者，究為被告丙○○買賣股票之
        盈餘或原告存入之款項，從而難以管控系爭存款帳戶之
        取款額度。參諸原告自所主張發現帳戶遭盜領之89年6
        月13日起至今，始終不能陳報究有哪幾筆款項係其親自
        蓋章所提領，並坦稱無記帳習慣，亦顯見原告未積極瞭
        解系爭存款帳戶取款情況。故縱然原告於形式上為印鑑
        章之保管人，亦難謂其有管控系爭存款帳戶之實。
      原告應已將系爭存款帳戶授權被告丙○○使用：
        1.依前所述，原告對於系爭存款帳戶取款情形既未記帳
          ，又於被告丙○○拿取款條來蓋章時，不看存摺，已
          難認系爭存款帳戶係由原告控管。再參諸原告於取款
          條上蓋章後委由被告丙○○自行取款，使被告丙○○
          得以知悉提款密碼，則依原告就系爭存款帳戶之使用
          方式，實難謂原告非放任被告丙○○自由取款。
        2.再者，原告坦稱依被證4、5所示系爭原告乙○○存款
          帳戶之取款條提領款項中，有9,411,307元係轉入原
          告乙○○他行帳戶、34,290,472元係轉入原告甲○○
          他行帳戶等情，則縱然原告主張此部分取款係被告林
          慧貞以極近似於印鑑章之印文所為，亦應認係為原告
          乙○○而提領，且係被告丙○○經原告乙○○授權所
          為。另原告對於被證17所列系爭原告甲○○存款帳戶
          以系爭取款條提領款項中，有多筆轉入原告他行帳戶
          之情形，並不爭執，則縱然原告主張此部分取款係被
          告丙○○以極近似於印鑑章之印文所為，亦應認係為
          原告甲○○而提領，且係被告丙○○經原告甲○○授
          權所為。系爭存款帳戶中既有多筆取款可認係原告授
          權被告丙○○所為，應認原告已將系爭存款帳戶授權
          被告丙○○使用。
        3.從而，被告丙○○縱然以極近似於印鑑章之印文填載
          取款條而取款，亦應認為系爭存款債權之準占有人，
          被告合作金庫據以付款，並未違背受託意旨。
    (3)縱然原告未將系爭存款帳戶授權被告丙○○使用，其遭被
      告丙○○以極近似於印鑑章之印文提款，其危險亦應由原
      告負擔：
      衡諸常情，存款帳戶之存摺應由存款人自行保管，取款印
      文樣式及密碼亦應保密，以免他人取得存摺又知悉密碼及
      取款印文樣式後，即得據以偽造印文取款。然依原告之主
      張，系爭存款帳戶之存摺係由被告丙○○保管，取款方式
      係由被告丙○○拿取款條給原告蓋章，原告既不核對存摺
      ，亦任由被告丙○○知悉取款密碼及印文樣式，則原告使
      用系爭存款帳戶之方式實不合常情，且係將系爭存款帳戶
      置於被告丙○○隨時得以極近似之印文自行取款之危險狀
      態。此時若原告主張系爭存款因被告丙○○擅自以極近似
      於印鑑章之印文提領，其危險仍應由被告合作金庫負擔，
      即不符誠信原則。故依原告使用系爭帳戶之方式，系爭存
      款帳戶遭被告丙○○擅自以極近似於印鑑章之印文取款之
      危險應由原告負擔，原告不得主張被告合作金庫非依債之
      本旨給付而仍請求被告合作金庫返還寄託物。
七綜上所述，原告依消費借貸、侵權行為之法律關係，請求被告
  丙○○返還借款、損害賠償，及依消費寄託之法律關係請求被
  告合作金庫返還受託物，均無理由，不應准許。原告之訴既不
  應准許，其假執行之聲請即失所依據，應併予駁回。
八本件事證業已明確，兩造其餘主張陳述及所提之證據，經本院
  審酌後，認均不足以影響本判決之結果，均毋庸再予論述，附
  此敘明。
九據上論結，原告之訴為無理由，依民事訴訟法第78條、第85
  條笫1項前段，判決如主文。
中    華    民    國    95    年    5    月    30     日
                    民事第四庭  法  官  林玲玉
以上正本係照原本作成。
如對本判決上訴，須於判決送達後20日內向本院提出上訴狀。
中    華    民    國    95    年    5    月    30     日
                                書記官  江虹儀


司法院資訊處製作；財團法人民間司法改革基金會備份。
